【裁判字號】    93,訴,233
【裁判日期】    950208
【裁判案由】    交還土地等
【裁判全文】
臺灣嘉義地方法院民事判決               93年度訴字第233號
原      告  行政院農業委員會林務局嘉義林區管理處
法定代理人  丁○○
訴訟代理人  乙○○
                        號
            甲○○
被      告  丙○○
訴訟代理人  楊漢東律師
複  代理人  蕭敦仁律師
            李國弘律師
當事人間請求交還土地事件，本院於民國九十五年一月二十五日
言詞辯論終結，判決如下：
    主    文
被告應將坐落於行政院農業委員會林務局嘉義林區管理處大埔事
業區第九二林班地如附圖所示測點0、01、02、03、04、05、06
、07、08、09、10、11、12、22、23、24、25、26、27，及測點
13、14、15、16、17、18、19、20、21，合計面積為一萬六千一
百四十七平方公尺之檳榔樹砍除，並拆除測點B1、B2、B3、B4，
面積為一百六十八點一平方公尺之工寮，且將土地回復原狀返還
予原告。
被告應給付原告新臺幣壹拾壹萬肆仟壹佰玖拾壹元。
原告其餘之訴駁回。
訴訟費用由被告負擔五分之三，餘由原告負擔。
本判決第一項、第二項得假執行。但被告如於執行標的物拍定、
變賣或物之交付前，依序分別以新臺幣參拾參萬玖仟零捌拾柒元
、新臺幣壹拾壹萬肆仟壹佰玖拾壹元為原告預供擔保，得免為假
執行。
原告其餘假執行之聲請駁回。
    事實及理由
壹、原告主張:
一、被告於民國七十七年間在原告管理經營之大埔事業區第九二
    林班國有土地，擅自種植檳榔樹、搭建工寮而無權占有系爭
    土地至今，故依民法第七百六十七條請求被告砍除檳榔樹、
    拆除工寮並返還上開土地。被告無權占有系爭土地即受有相
    當於租金之不當得利，被告應依民法第一百七十九條規定返
    還其所受利益。因系爭土地未辦理土地總登記，而無公告地
    價及申報地價，故參酌系爭土地鄰近之大埔鄉○○段第一四
    四六地號土地公告地價，按年息百分之八計算，被告應給付
    五年之不當得利合計為新臺幣（下同）三十萬一千四百十九
    元。
二、對被告抗辯之陳述：
（一）依森林法第二條：「本法所稱主管機關：中央為行政院農
      業委員會」，及同法第十二條第一項前段：「國有林由中
      央主管機關劃分林區管理經營之」，可知系爭國有林地係
      由原告管理經營，故原告得本於管理機關地位代中華民國
      行使權利。
（二）被告繳納之款項係其取得森林副產物麻竹筍採收權所應繳
      予原告之價金，並非占有使用系爭土地之對價，故兩造間
      就系爭土地無租賃關係。而原告於八十七年間發現系爭土
      地遭濫植檳榔，即未向被告收取該年度採收權價金。被告
      雖抗辯其受讓訴外人余秀妹之承租權，然原告僅允許余秀
      妹得於繳納價金後採收森林副產物，此從余秀妹與原告訂
      立之切結書第三條：「本切結面積範圍內如有盜伐、濫墾
      、火災、放牧等危害森林案件情事發生時，切結人自當報
      請主管工作站查究處理，如有隱瞞負賠償責任，並由林區
      管理處收回林地」，及第四條：「本切結竹林採取主副產
      物時，本人同意依照臺灣區國有林產物處分規則第八條第
      六款之規定，申請核准並於繳納價金後採取，如有故違，
      願意受政府依法處理，絕無異議」即可得知，故余秀妹僅
      取得麻竹筍採收權而無系爭土地之承租權，被告自無從受
      讓租賃權，其係無權占有。
      依前所述，依民法第七百六十七條、第一百七十九條之法
      律關係，聲明：１、被告應將坐落於大埔事業區第九二林
      班地如附圖所示測點0、01、02、03、04、05、06、07、0
      8、09、10、11、12、22、23、24、25、26、27，及測點
      13、14、15、16、17、18、19、20、21，合計面積為一萬
      六千一百四十七平方公尺之檳榔樹砍除，並拆除測點B1、
      B2、B3、B4，面積為一百六十八點一平方公尺之工寮，且
      將土地回復原狀返還予原告。２、被告應給付原告三十萬
      一千四百十九元。３、願供擔保請准宣告假執行。
貳、被告抗辯:
一、森林法第二條、第十二條規定，僅賦予原告主管森林政策及
    經營森林之權限，非定系爭林地所有權之歸屬。而依森林法
    施行細則第二條：「森林所有權及所有權以外之森林權利，
    除依法登記為公有或私有者外，概為國有」，故系爭土地係
    屬國有，故管理機關應為國有財產局。原告非系爭土地之所
    有權人亦非管理機關，其訴請排除侵害及給付不當得利，係
    當事人不適格。
二、檳榔樹、工寮為系爭土地原承租人余秀妹所栽植、搭建。余
    秀妹之夫謝慶祥於七十七年十月十五日，將系爭土地承租權
    轉讓予被告，而由被告繼續耕作，余秀妹並交付該工寮予被
    告占有使用。被告受讓余秀妹租賃權後，原告租金繳納單雖
    仍載為余秀妹，然均另行註明被告「丙○○」，故被告與原
    告業存有不定期限租賃關係。而依最高法院四六年臺上字第
    五一九號判例，被告所繳價金，其名稱雖非租金，然實係使
    用系爭土地之對價，其性質為租金，故兩造間存有租賃關係
    ，被告係有權占有。原告自八十七年起未再寄發繳費通知單
    予被告，致被告無從繳納租金，然租賃契約尚未經原告合法
    終止故仍存續。
三、系爭土地為未登錄地，人跡罕至、山路陟峭、不適居住，係
    不毛之地而無價值。原告請求依其他已登錄地之公告地價每
    平方公尺四十二元，並按年息百分之八之計算之不當得利，
    顯係過高，而宜以被告歷年繳納之租金額為計算標準。
    依前所述，兩造間存有租賃關係，被告為有權占有，而聲明
    ：１、原告之訴及其假執行之聲請均駁回。２、願供擔保請
    准宣告免為假執行。
參、本院依職權函請華聲企業發展鑑定顧問有限公司（下稱華聲
    公司）測量坐落於系爭林地之檳榔、工寮之面積及位置。
肆、本院判斷：
一、程序方面：
（一）原告就不當得利部分，原請求四十六萬四千一百元，嗣減
      縮為三十萬一千四百十九元，核其情形，係減縮應受判決
      事項之聲明，依民事訴訟法第二百五十五條第一項第三款
      ，其訴之變更為合法，先予敘明。
（二）森林法第二條：「本法所稱主管機關：在中央為行政院農
      業委員會；在直轄市為直轄市政府；在縣（市）為縣（市
      ）政府」。第十二條第一項前段：「國有林由中央主管機
      關劃分林區管理經營之」。森林法施行細則第二條：「森
      林所有權及所有權以外之森林權利，除依法登記為公有或
      私有者外，概屬國有」。被告占用之系爭土地係屬國家所
      有，被告既無正當權源，予以占用，原告為管理機關代國
      家主張所有人之權利，請求被告除去地上物並返還土地，
      依法並無不合。最高法院八六年度臺上字第二七三七號判
      決意旨得資參照。
      依上開森林法第二條、第十二條第一項前段，可知原告為
      系爭大埔事業區第九二國有林班地之管理機關，被告抗辯
      管理機關係國有財產局即不可採。而參酌上開最高法院判
      決意旨，原告雖非系爭土地之所有權人，然其得本於管理
      機關之地位代所有權人即國家主張權利，而具當事人適格
      ，被告抗辯原告非系爭土地之所有權人亦非管理機關，其
      當事人不適格，於法無據，不能採納，故原告提起本件訴
      訟係合法。
二、實體方面：
（一）原告主張被告之檳榔樹、工寮自七十七年起占有原告所管
      理經營之大埔事業區第九二國有林班地，工寮位於檳榔園
      內，業據其提出現場照片七張附卷為憑，並經本院履勘現
      場且囑託華聲公司測量檳榔、工寮之面積、位置，而有履
      勘筆錄、華聲公司鑑估報告書在卷為憑，而被告於本院審
      理時自承：七十七年開始有在系爭土地上種植檳榔樹（本
      院卷第二二、一六五頁），且被告於本院審理時自承余秀
      妹於七十七年將上開工寮交予被告占有使用，應認被告就
      該工寮取得事實上之處分權，故原告上開主張，應係真實
      。
      原告主張被告所繳款項僅係被告取得麻竹筍採收權之價金
      ，而非允許被告占有使用系爭土地之租金，故兩造間無租
      賃關係，被告為無權占有。被告對此則辯以：上開款項係
      租金性質，兩造間存有不定期租賃關係，原告並未終止該
      租賃關係，故被告係有權占有。本件應審究之爭點為被告
      所繳款項係其取得麻竹筍採收權之對價，或為占有使用系
      爭土地即承租權之對價而係租金；被告有無自余秀妹受讓
      承租權，故就上開爭點分敘如下：
  １、森林法第十五條業於八十七年五月二十七日修正公布，而
      被告占有使用系爭土地係始於七十七年間，故應適用八十
      七年五月二十七日修正公布前之森林法第十五條。國有林
      林產物處分規則全文於七十八年十一月十七日業經修正公
      布，參酌被告上開占有使用系爭土地之時點，應適用七十
      八年十一月十七日修正公布前之國有林林產物處分規則，
      先予敘明。
      八十七年五月二十七日修正公布前之森林法第十五條：「
      （第一項）國有林林產物之採取，應依年度採伐計畫及國
      有林林產物處分規則辦理。（第二項）國有林林產物處分
      規則，由中央主管機關定之」。七十八年十一月十七日修
      正公布前之國有林林產物處分規則第二條：「國有林林產
      物之處分，由管理經營機關辦理之」。第三條：「林產物
      之處分方式如左：一、主產物：指生立、枯損、倒伏之竹
      木及餘留之根株、殘材。二、副產物：指樹皮、樹脂、種
      實、落枝、樹葉、灌藤、竹筍、草類、菌類及其他主產物
      以外之林產物」。第四條：「管理經營機關處分林產物之
      方式如左：一、直營：依照國有林各事業區經營計畫，直
      接採取。二、標售：依照國有林各事業區經營計畫，指定
      區域公告標售採取。三、專案核准：不適於標售者，得專
      案核准採取」。第十二條：「林產物有左列情形之一，得
      專案核准採取：…一○、採取副產物或藥用林產物者」。
      第十六條：「林產物之標售以查定之總價金或單位材積價
      金為標售底價；其專案核准採取者，除本規則另有規定外
      ，以查定之總價金或單位材積價金為出售之價格」。第十
      七條第一項：「林產物價金由管理經營機關依左列公式計
      算之…」。民法第六十九條第一項：「稱天然孳息者，謂
      果實、動物之產物及其他依物之用法所收穫之出產物」。
      同法第七十條第一項：「有收取天然孳息權利之人，其權
      利存續期間內，取得與原物分離之孳息」。依上開森林法
      、國有林林產物處分規則及民法規定，可知系爭國有林林
      產物副產物麻竹筍之處分係由原告辦理，處分方式有三：
      即直營、標售、或專案核准採取，若原告係依專案核准採
      取之方式處分林產物，則經原告核准之採收人須繳納一定
      價金予原告，而取得天然孳息即副產物麻竹筍之採收權。
      卷附被告所提二紙單據，該單據名稱係【副產物】價金繳
      納聯單，繳納價金明細種類一欄係載為麻竹筍，備註欄第
      二項載明：「依據國有林林產物處分規則第十八條（即七
      十八年十一月十七日修正公布前之第十六條）、十九條（
      即七十八年十一月十七日修正公布前之第十七條）之規定
      及其他有關法令辦理」。依上開【副產物】價金繳納聯單
      所載內容，復參酌上開森林法、國有林林產物處分規則，
      及民法第六十九條第一項、第七十條第一項規定，可知被
      告所繳價金僅係取得麻竹筍採收權之對價，而非占有使用
      系爭土地之租金，兩造間並未成立以【土地】為租賃標的
      之租賃契約，被告抗辯係租金性質，依法無據，不能採納
      。
      因使用租賃物而支付之對價，即為租金，其約定之稱如何
      ，原非所問。上訴人使用系爭房屋，依調解結果，按月應
      給付被上訴人稻谷一百五十台斤，不得謂非使用房屋之對
      價，應不因其名為補貼而謂非屬租金性質。最高法院四六
      年臺上字第五一九號判例得資參照。被告引據該判例抗辯
      所繳款項名稱雖為價金實係租金。然被告所繳價金，依上
      開森林法、國有林林產物處分規則，係其取得麻竹筍採收
      權之對價，而非以【系爭土地】之使用收益為租賃標的之
      租金，業如前述，故該判例所指涉者與本件情形有間，而
      不得適用該判例，被告上開抗辯，即無可採。
      稱租賃者，謂當事人約定，一方以物租與他方使用收益，
      他方支付租金之契約。民法第四百二十一條第一項定有明
      文。被告所繳納者並非其得使用系爭土地之租金，僅係取
      得麻竹筍採收權之價金，被告又未舉證兩造間有以系爭土
      地為租賃標的之合意，故不符上開民法所定租賃契約成立
      要件，被告抗辯兩造間業成立不定期租賃關係，系爭租賃
      關係未經合法終止而仍存續，故被告係有權占有，無法採
      納。
  ２、卷附讓渡書內容為：「立讓渡書人謝慶祥（簡稱甲方）受
      讓人丙○○（簡稱乙方）甲方所有大埔工作站九二林班地
      內麻竹腳下之檳榔樹約四公頃左右出讓乙方管理，管業收
      益議價新臺幣七萬五千元整，恐口無憑，特立讓渡書乙份
      作為日後無議之證據，此據，立讓渡書人：謝慶祥，受讓
      人：丙○○」。被告引據該讓渡書抗辯業受讓余秀妹之承
      租權。然上開讓渡書名義人係謝慶祥而非余秀妹，縱使謝
      慶祥與余秀妹係夫妻一節屬實，然被告並未證明余秀妹業
      授與謝某代理權，且上開事項亦非民法第一千零三條第一
      項所定日常家務代理之範圍，故謝某無權代理所為之法律
      行為效力能否及於余秀妹已有可疑。縱使該法律行為之效
      力得及於余秀妹，然依被告所提卷附【副產物】價金繳納
      聯單所示內容，余秀妹亦僅取得麻竹筍之採收權，並未取
      得系爭土地使用收益之承租權，依「後手權利不得大於前
      手」之原則，被告亦僅取得麻竹筍採收權，而未取得系爭
      土地使用收益之承租權。況依讓渡書所載內容係關於檳榔
      樹之處分，而未涉及就系爭土地承租權之移轉，故被告抗
      辯業自余秀妹受讓承租權亦無可採。
      依前１、２所述，被告未能舉證其與原告間有以系爭土地
      為租賃標的之合意，其所繳款項僅係取得麻竹筍採收權之
      對價，並非使用收益系爭土地之租金，故認兩造間無租賃
      關係。而余秀妹僅取得採收權，被告抗辯自其受讓系爭土
      地之承租權，亦無可採，原告主張被告之檳榔樹、工寮係
      無權占有系爭土地，可以採信。
（二）所有人對於無權占有或侵奪其所有物者，得請求返還之。
      對於妨害其所有權者，得請求除去之。無法律上之原因而
      受利益，致他人受損害者，應返還其利益，民法第七百六
      十七條、第一百七十九條前段定有明文。無權占有他人土
      地，可能獲得相當於租金之利益。最高法院六十一年臺上
      字第一六九五號判例得資參照。
      被告如附圖所示測點0、01、02、03、04、05、06、07、
      08 、09、10、11、12、22、23、24、25、26、27，及測
      點13、14、15、16、17、18、19、20、21，合計面積為一
      萬六千一百四十七平方公尺之檳榔樹，及測點B1、B2、B3
      、B4，面積為一百六十八點一平方公尺之工寮，無權占有
      系爭土地，已妨害中華民國之所有權致其受損害，被告因
      而受有相當於租金之利益，依上開民法規定及判例，被告
      應負拆除該地上物並返還土地且返還相當於租金利益之義
      務。
      城市地方房屋之租金，以不超過土地及其建築物申報總價
      年息百分之十為限。第九十七條、第九十九條及第一百零
      一條之規定，於租用基地建築房屋均準用之。土地所有權
      人依本法所申報之地價，為法定地價。土地法第九十七條
      所謂土地及建築物之總價額，土地價額依法定地價，建築
      物價額依該管直轄市或縣（市）地政機關估定之價額。土
      地法第九十七條第一項、第一百零五條、第一百四十八條
      、土地法施行法第二十五條定有明文。土地法所謂耕地係
      指農地與漁牧地，而不包含林地。基地租金之數額，除以
      基地申報地價為基礎外，尚須斟酌基地之位置，工商業繁
      榮之程度，承租人利用基地之經濟價值及所受利益等項，
      並與鄰地租金相比較，以為決定。土地法第九十七條第一
      項關於房屋及基地計收租金之規定，於損害賠償事件，亦
      可據為計算損害額之標準。最高法院四十年臺上字第一五
      二四號判例、六八年臺上字第三Ｏ七一號判例、八七年度
      臺上字第二九九六號判決意旨得資參照。
      系爭土地為國有林班地，係平均地權條例第三條第二款所
      稱之「非都市土地」。土地法第九十七條、第一百零五條
      規定城市地方房屋及土地租金上限之立法目的，係為保護
      城市地方之承租人，則非都市土地雖非土地法第九十七條
      所定之城市地方土地，然非都市土地較城市地方土地之價
      格為低，故從土地法第九十七條、第一百零五條為保護承
      租人之立法目的而言，解釋上非都市土地之租金仍應受土
      地法第九十七條規定之限制。而系爭國有林班地並未辦理
      土地總登記，故無公告地價及申報地價。(1)依卷附原告所
      提現場照片，系爭林班地位置偏僻、人跡罕至、僅有泥土
      路以與外面聯絡且崎嶇難行，故系爭林地之經濟利用價值
      較低。(2)卷附嘉義縣水上地政事務所嘉上地三字第０９５
      ００００３０７號函載明，鄰近系爭林班地之大埔段一四
      四六地號國有土地八十八年公告地價為每平方公尺四十四
      元、八十九至九十二年均各為四十八元、九十三年則係四
      十二元。依九十二年十月十五日修正公布前之平均地權條
      例施行細則第二十一條，公有土地以公告地價為申報地價
      ，免予申報。本院斟酌上開(1)、(2)系爭土地坐落位置及繁
      榮程度、系爭土地經濟利用價值、鄰地公告地價，而認被
      告占有系爭林班地所受之利益，八十八年以每平方公尺二
      十二元、八十九年至九十二年以每平方公尺二十四元、九
      十三年則以每平方公尺二十一元，並均以年息百分之六計
      算始為妥適，原告主張按年息百分之八計算顯係過高。依
      上開最高法院四十年臺上字第一五二四號判例，系爭林地
      並非土地法第三編第四章所稱耕地，故即無同法第一百十
      條地租數額限制規定之適用。被告抗辯以歷年繳納價金數
      額為不當得利之計算標準，然上開數額僅係麻竹筍採收權
      之對價，並非占有使用系爭土地之租金，故該抗辯係不可
      採。原告係於九十三年四月二日起訴，往前回溯五年如後
      附計算式所示相當於租金之不當得利數額為十一萬四千一
      百九十一元，原告逾此金額之請求，即屬無由，應予駁回
      。綜前（一）、（二）所述，系爭土地所有權人為中華民
      國，被告之檳榔、工寮無權占有系爭土地，而受有相當於
      租金之不當得利，致所有權人受損害，原告基於管理機關
      之地位，依民法第七百六十七條、第一百七十九條規定，
      訴請被告砍除坐落於系爭土地如附圖所示測點0、01、02
      、03、04、05、06、07、08、09、10、11、12、22、23、
      24、25、26、27，及測點13、14、15、16、17、18、19、
      20、21，合計面積為一萬六千一百四十七平方公尺之檳榔
      樹，及拆除測點B1、B2、B3、B4，面積為一百六十八點一
      平方公尺之工寮，並返還上開土地，且給付十一萬四千一
      百九十一元，為有理由，應予准許，原告逾此範圍之請求
      ，即屬無由，應予駁回。
伍、原告就砍除檳榔樹、拆除工寮返還土地及請求給付不當得利
    勝訴部分，因本判決所命被告給付之價額及金額均未逾五十
    萬元，故本院引據民事訴訟法第三百八十九條第一項第五款
    規定，依職權宣告假執行。而被告聲明願供擔保請准宣告免
    為假執行，經審核後分別酌定相當擔保金額准許之。至於原
    告敗訴部分，因該部分訴訟業經駁回，其假執行聲請即失依
    據，故併予駁回。
陸、結論：原告之訴為一部有理由、一部無理由，依民事訴訟法
    第七十九條、第三百八十九條第一項第五款、第三百九十二
    條第二項，判決如主文。
中    華    民    國    95    年    2     月    8    日
               民二庭審判長法  官  蔡虔霖
                           法  官  林福來
                           法  官  陳琪媛
以上正本係照原本作成
如對本判決上訴須於判決送達後20日內向本院提出上訴狀
中    華    民    國    95    年    2    月     8    日
                           書記官  林柑杏
計算式：(元以下四捨五入)
占有土地面積（平方公尺）×申報地價×6﹪×占有期間（日數
、年）
1.88.4.2-88.12.31(合計274日)
16147×22×6﹪×274/365＝16000
2.89.1.1-92.12.31(合計4年)
16147×24×6﹪×4＝93007
3.93.1.1-93.4.2(合計93日)
16147×21×6﹪×93/365＝5184
1.2.3.合計為114191


司法院資訊處製作；財團法人民間司法改革基金會備份。
